臺灣臺北地方法院民事判決  
110年度簡上字第390號
111年7月20日辯論終結
上  訴  人  匯豐汽車股份有限公司
即  原  告          
法定代理人  陳昭文  



訴訟代理人  白浩廷  
被  上訴人  黃鳳鵬  
即  被  告  黃  綿  

上列當事人間請求確認抵押權不存在等事件，上訴人對於中華民
國110年9月17日本院臺北簡易庭109年度北簡字第19946號第一審
判決不服，提起上訴，本院判決如下：
    主      文
一、上訴駁回。
二、第二審訴訟費用由上訴人負擔。
    事實及理由
壹、程序部分：
    被上訴人黃鳳鵬（下逕稱其名）經合法通知，未於言詞辯論
    期日到場，核無民事訴訟法第386條所列各款事由，爰依上
    訴人之聲請，由其一造辯論而為判決。
貳、實體部分
一、上訴人起訴主張：上訴人與黃鳳鵬間給付票款強制執行事件
    （本院108年度司執字第137572號），經本院民事執行處強
    制執行黃鳳鵬所有如附表一所示之不動產（下稱系爭不動產
    ），拍賣最低價額僅新臺幣（下同）387,500元，不足清償
    被上訴人黃綿（下逕稱其名）就系爭不動產於民國101年7月
    17日設定抵押權（下稱系爭抵押權）所擔保之債權80萬元，
    顯無拍賣實益，是系爭抵押權之有無，影響上訴人受償之權
    利，致上訴人於私法上之地位有受侵害之危險，被上訴人並
    應就上訴人所提消極確認之訴負舉證責任。而依被上訴人所
    提證據，無從證明有擔保之債權存在，系爭抵押權亦失所附
    麗，爰依民事訴訟法第247條規定，請求確認系爭抵押權及
    其所擔保之債權不存在。又被上訴人間系爭抵押權所擔保之
    債權如時效消滅，基於抵押權之從屬性，系爭抵押權亦失所
    附麗，上訴人得依民法第242條、第767條中段規定，代位黃
    鳳鵬行使除去妨害請求權，請求黃綿塗銷系爭抵押權登記等
    語。
二、被上訴人黃綿則以：黃綿就系爭抵押權擔保債權存在之事實
    ，已提出黃鳳鵬借款時交付之名片、借據（兼作收據）（下
    稱系爭借據）及附表二所示本票佐證，足認被上訴人間之債
    權存在。又該借款債權時效為15年，迄今尚未罹於時效等語
    資為抗辯。
三、被上訴人黃鳳鵬未於言詞辯論期日到場，亦未提出書狀為何
    聲明或陳述。
四、原審為被上訴人勝訴之判決，上訴人不服，提起上訴，其聲
    明為：㈠、原判決廢棄；㈡、確認黃綿就黃鳳鵬所有之系爭不
    動產於101年7月17日設定之系爭抵押權及所擔保之債權不存
    在；㈢、黃綿應將系爭抵押權設定登記予以塗銷。上訴人答
    辯聲明則為：上訴駁回。
五、兩造不爭執事實（見本院卷第86頁）：
㈠、黃鳳鵬為系爭不動產之所有權人，黃綿則於101年7月17日登
    記為系爭不動產之抵押權人，擔保101年7月16日之金錢消費
    借貸，債權總金額為80萬元（見原審卷第35至41、215至222
    頁）。
㈡、上訴人與黃鳳鵬間給付票款強制執行事件（本院108 年度司
    執字第137572號），黃鳳鵬所有之系爭不動產經鑑價後之拍
    賣最低價額僅387,500元，不足清償抵押權人之抵押債權80
    萬元，顯無拍賣實益，前經本院民事執行處函知上訴人證明
    系爭不動產賣得價金於清償優先債權及執行費用後，尚有剩
    餘可能，否則即撤銷系爭不動產之查封（見原審卷第17至18
    頁）。
㈢、黃綿前執附表二所示之本票，經本院以102年度司票字第8317
    號裁定對黃鳳鵬許可強制執行，黃綿繼而向本院聲請給付票
    款事件強制執行（本院109年度司執字第118577號），因黃
    鳳鵬無財產可供執行，經本院核發債權憑證（見原審卷第25
    1 至259 頁）。
六、本件爭點：
㈠、黃鳳鵬部分是否生擬制自認之效力？
㈡、關於系爭抵押權擔保之債權存在，應由何人負舉證責任？
㈢、系爭抵押權及其所擔保之債權是否存在？
㈣、系爭抵押權所擔保之債權請求權是否罹於時效？　　
七、本院之判斷：
㈠、黃鳳鵬部分不生擬制自認之效力：
　  按訴訟標的對於共同訴訟之各人必須合一確定者，共同訴訟
    人中一人之行為有利益於共同訴訟人者，其效力及於全體；
    不利益者，對於全體不生效力，民事訴訟法第56條第1項第1
    款定有明文。又訴訟標的對於數人必須「合一確定」者，包
    含「固有必要共同訴訟」與「類似必要共同訴訟」。而確認
    他人間法律關係存在或不存在，須以該法律關係之雙方當事
    人為共同被告一同起訴，始為當事人適格，其訴訟標的對於
    共同被告間必須合一確定（參最高法院93年度台上字第117
    號判決、110年度台上字第3286號判決）。本件上訴人訴請
    確認被上訴人間系爭抵押權及所擔保之債權不存在，依上開
    說明，自屬訴訟標的對於被上訴人間必須合一確定之固有必
    要共同訴訟。黃鳳鵬雖經合法送達開庭通知，而未於言詞辯
    論期日到場陳述意見或提出書狀爭執，惟黃綿已提出答辯狀
    爭執系爭抵押權及所擔保之債權存在，黃鳳鵬依民事訴訟法
    第280條第3項前段規定所為之擬制自認，對被上訴人全體不
    利，黃綿所為之抗辯則有利於黃鳳鵬，依上開規定，黃鳳鵬
    所為擬制自認對於全體共同訴訟人不生效力，黃綿抗辯之效
    力則及於黃鳳鵬。
㈡、關於系爭抵押權擔保之債權存在，應由被上訴人負舉證責任
    ：
　1.按「確認法律關係不存在之訴，如被告主張其法律關係存在
    時，應由被告負舉證責任。抵押權為擔保物權，以擔保之債
    權存在為前提，倘擔保債權並未發生，抵押權即失所附麗，
    縱有抵押權登記，亦屬無效，抵押人得請求塗銷。而一般抵
    押權成立上之從屬性，僅關乎該抵押權之效力，且當事人為
    借款債務設定一般抵押時，先為設定登記，再交付金錢之情
    形，所在多有，自不得因已為設定登記，即反推已交付金錢
    或指已交付金錢為常態事實。故抵押人主張借款債權未發生
    ，而抵押權人予以否認者，依首開說明，仍應由抵押權人負
    舉證責任」，業經最高法院103年度台上字第393號判決闡述
    明確。
　2.次按，消費借貸於當事人間必本於借貸之意思合致，而有移
    轉金錢或其他代替物之所有權於他方之行為，始得當之。倘
    當事人主張與他方有消費借貸關係存在者，自應就該借貸意
    思互相表示合致及借款業已交付之事實，均負舉證之責任，
    亦有最高法院108年度台上字第2026號判決可資參照。上訴
    人提起確認系爭抵押權及所擔保之債權不存在，既為被上訴
    人所否認，主張系爭抵押權及所擔保之債權存在，揆諸前開
    說明，即應由主張該法律關係存在之被上訴人就渠等間確有
    系爭抵押權所擔保之借款債權（包括「借貸意思表示合致」
    及「交付借款」）事實，負舉證責任。
㈢、系爭抵押權及其所擔保之債權存在：
　1.按私文書應由舉證人證其真正。但他造於其真正無爭執者，
    不在此限，民事訴訟法第357條定有明文。又私文書經他造
    否認者，固應由舉證人證其真正。但如係遠年舊物，另行舉
    證實有困難，法院非不得依經驗法則，並斟酌全辯論意旨，
    判斷其真偽（最高法院85年度台上字第1837號判決、83年度
    台上字第2247號判決參照）。黃綿所提系爭借據屬私文書之
    性質，上訴人既否認該私文書之真正，依前開法律規定，即
    應由舉證人即黃綿證明其真正。惟因系爭借據係由黃鳳鵬製
    作，而黃鳳鵬於原審及本院審理中均未提出書狀或到庭進行
    言詞辯論，系爭借據所載製作時間復為101年7月16日，距離
    上訴人於109年9月25日向原審起訴、本院111年7月20日言詞
    辯論終結期日分別達8年、10年，要求黃綿舉證證明系爭借
    據之真正實有困難，揆諸上開說明，本院要非不得依經驗法
    則，並斟酌全辯論意旨，判斷該私文書之真偽。
　2.本院審酌系爭借據之簽立時間為101年7月16日，借據內容明
    載：「立據人黃鳳鵬茲向   借到50萬元整（同時開立同額
    本票乙張NO：129763）以資週轉，並以本人所有不動產設定
    抵押（101年7月16日萬華地政事務所收件萬華字第092380號
    ）且言明於101年12月15日歸還，…」等語（見原審卷第127
    頁），核與被上訴人設定系爭抵押權登記之土地登記申請書
    ，記載收件日期為101年7月16日、字號為萬華字第9238號，
    黃鳳鵬為黃綿設定擔保債權總額80萬元、擔保債權種類及範
    圍為「101年7月16日之金錢消費借貸」、債務清償日期為「
    101年12月15日」、無利息及遲延利息約定、違約金為「逾
    期每萬元每日加罰20元整」相符，有臺北市建成地政事務所
    110年4月15日北市建地籍字第1107004815號函及所附土地登
    記申請書可考（見原審卷第175至179頁）；該土地登記申請
    書並附繳被上訴人之身分證影本、黃鳳鵬之印鑑證明（見原
    審卷第180至182頁），堪信系爭借據所載借款、設定抵押權
    之內容，要屬實在。
　3.又黃鳳鵬於101年7月16日開立附表二所示本票，嗣黃綿執該
    等本票向本院聲請裁定許可強制執行，本院則以102年度司
    票字第8317號裁定對黃鳳鵬許可強制執行等情，為兩造所不
    爭執，且有附表二所示本票可參（見原審卷第259頁）；再
    觀諸附表二編號3所示本票記載之票面金額50萬元、票號129
    763，與系爭借據所載黃鳳鵬同時開立之本票號碼完全相同
    ，經以肉眼比對二份文書上之黃鳳鵬簽名、身分證字號、地
    址筆跡及印章印文亦相互吻合（見原審卷第127、259頁），
    是本院綜合上開各節，認黃綿所提系爭借據為真正，具有形
    式證據力。上訴人一再爭執系爭借據之真正，洵不足採。
　4.而關於被上訴人間有借貸意思表示合致乙事，業據黃綿提出
    系爭借據、土地、建築改良物抵押權設定契約書、臺北市建
    成地政事務所他項權利證明書、黃鳳鵬名片、身分證影本為
    憑（見原審卷第127至133、247頁），系爭借據復詳細記載
    借款金額（50萬元）、借款日期（101年7月16日）、清償期
    （101年12月15日），土地登記申請書並清楚載明約定之違
    約金，均經本院認定如前，足信被上訴人確有消費借貸意思
    表示之合致，要無庸疑。
　5.上訴人雖主張系爭抵押權擔保之債權為80萬元，與系爭借據
    所載金額不符云云。惟按抵押權所擔保者為原債權、利息、
    遲延利息、違約金及實行抵押權之費用，民法第861條第1項
    前段規定甚明，而被上訴人就借款本金50萬元，有約定逾期
    每萬元每日加罰20元之違約金，已如前述，故系爭抵押權擔
    保之範圍，自包含借款本金50萬元及違約金。又黃鳳鵬迄今
    均未清償任何款項，亦據黃綿陳明在卷（見原審卷第142頁
    ），則自被上訴人約定之清償期屆至時（101年12月15日）
    起，至本院111年7月20日言詞辯論終結時止，時間已近10年
    ，以兩造約定之違約金數額計算，每年違約金為36萬元（計
    算式：50萬÷1萬×20元×30日×12月＝36萬元），黃鳳鵬積欠1
    年之借款及違約金，即已逾系爭抵押權所擔保之債權80萬元
    （計算式：50萬元＋36萬元＝86萬元），是上訴人以系爭抵押
    權擔保之債權額與借款金額不符為由，質疑被上訴人間系爭
    抵押權所擔保之債權不存在，難認有據。
　6.至黃綿有交付借款50萬元予黃鳳鵬乙節，亦經黃綿提出其存
    摺內頁影本及附表二所示本票佐證（見原審卷第135至137、
    259頁），黃綿於原審言詞辯論期日並陳稱其係將手上現金2
    萬元及向稻江商業銀行借款之48萬元，合計共50萬元借款予
    黃鳳鵬等語（見原審卷第166頁），經核與黃綿所提存摺內
    頁影本，顯示銀行於101年7月17日放款48萬元至黃綿帳戶，
    黃綿則於同日自其帳戶提領現金48萬元乙節相符（見原審卷
    第137頁）；黃鳳鵬為擔保借款復簽立附表二所示之本票，
    且於101年10月15日匯款15,000元至黃綿帳戶，有附表二所
    示本票、黃綿帳戶存摺內頁可證（見原審卷第259頁、本院
    卷第73至75頁），足見黃綿已交付借款50萬元予黃鳳鵬，黃
    鳳鵬則交付附表二所示本票作為擔保甚明。
　7.綜上，被上訴人間有借款意思表示合致及交付借款之事實，
    揆諸上開說明，被上訴人間自成立消費借貸契約，故系爭抵
    押權所擔保之債權存在，殆無疑義。另按，抵押權為擔保物
    權，以擔保之債權存在為前提，倘擔保債權並未發生，抵押
    權即失所附麗，縱有抵押權登記，亦屬無效，抵押人得請求
    塗銷（最高法院103 年度台上字第393號判決參照）。系爭
    抵押權所擔保之債權存在，業經本院認定如前，則依上開說
    明，以擔保債權存在為前提之系爭抵押權自亦存在。上訴人
    訴請確認系爭抵押權及其擔保之債權不存在，要屬無據。
㈣、系爭抵押權所擔保之債權請求權未罹於時效：
　　末按，債務人怠於行使其權利時，債權人因保全債權，得以
    自己之名義，行使其權利；所有人對於妨害其所有權者，得
    請求除去之，民法第242條前段、第767條第1項中段分別定
    有明文。再按，請求權，因15年間不行使而消滅；以抵押權
    擔保之債權，其請求權已因時效而消滅，如抵押權人，於消
    滅時效完成後，5年間不實行其抵押權者，其抵押權消滅，
    民法第125條前段、第880條亦有明文。本件系爭抵押權所擔
    保之債權為消費借貸契約請求權，依上開民法第125條前段
    規定，其請求權時效期間為15年，而因被上訴人就該消費借
    貸契約約定之清償日為101年12月15日，已如前述，足見迄
    本院111年7月20日言詞辯論終結時，黃綿對於黃鳳鵬之請求
    權尚未罹於時效，自無民法第880條規定之適用，上訴人亦
    無代位債務人黃鳳鵬除去系爭抵押權之餘地。故上訴人依民
    法第242條、第767條第1項中段規定，代位黃鳳鵬請求黃綿
    塗銷系爭抵押權設定登記，洵無理由。
八、綜上所述，系爭抵押權所擔保之消費借貸契約債權存在，應
    由被上訴人負舉證責任。本件依黃綿所提證據資料，已足認
    定系爭抵押權及其所擔保之債權存在，且系爭抵押權所擔保
    之債權請求權並未罹於時效。從而，上訴人依民事訴訟法第
    247條規定，請求確認系爭抵押權及其所擔保之債權不存在
    ，以及依民法第242條、第767條中段規定，代位黃鳳鵬請求
    黃綿塗銷系爭抵押權設定登記，均無理由，應予駁回。原審
    就消極確認之訴之舉證責任分配認定固有違誤，惟其餘部分
    之認定並無違誤，且結論與本院並無二致，故仍應予以維持
    。上訴意旨猶執前詞指摘原判決不當，求予廢棄改判，為無
    理由，應予駁回。
九、本件事證已臻明確，兩造其餘攻擊、防禦方法及所提證據，
    經核均與判決結果不生影響，爰不一一論列，併此敘明。
十、據上論結，本件上訴為無理由，依民事訴訟法第436條之1第
    3項、第463條、第385條第1項前段、第449條第1項、第78條
    ，判決如主文。
中　　華　　民　　國　　111 　年　　8 　　月　　24　　日
                  民事第八庭  審判長法  官  鄭佾瑩
                                    法  官  陳威帆
                                    法  官  吳佳樺
以上正本係照原本作成。
不得上訴。
中　　華　　民　　國　　111 　年　　8 　　月　　24　　日
                                    書記官  黃湘茹
附表一：
編號 不動產名稱 權利範圍 證據頁碼 1 臺北市○○區○○段0○段000地號土地 40000分之10 原審卷第35頁 2 臺北市○○區○○段0○段0000○號建物 40000分之244 原審卷第39頁 

附表二：
編號 發票人 票面金額 （新臺幣） 發票日 （民國） 到期日日 （民國） 1 黃鳳鵬 15,000元 101年7月16日 101年10月15日 2 同上 15,000元 同上 101年11月15日 3 同上 50萬元 同上 101年12月15日